臺灣高等法院民事判決
107年度重上字第75號
上  訴  人  劉魁棣  



訴訟代理人  王永茂律師
被  上訴人  臺北市中山區懷生國民小學

法定代理人  彭惠儀  
訴訟代理人  張珮琦律師
複  代理人  陳俊豪律師    
上列當事人間請求遷讓房屋等事件，上訴人對於中華民國106年1
 0月31日臺灣臺北地方法院105年度訴字第2994號第一審判決提
起上訴，本院於109年2月19日言詞辯論終結，判決如下：
    主  文
上訴駁回。
第二審訴訟費用由上訴人負擔。 
    事實及理由
一、本訴部分：
(一)被上訴人起訴主張：坐落臺北市○○區○○段○○段00000地號土
    地（下稱系爭土地）上如附圖A所示（面積77平方公尺）之
    門牌號碼臺北市○○區○○○路0段000巷00弄00號房屋（下稱系
    爭房屋）所有權人為臺北市，伊為管理者。上訴人之父劉郁
    周原為伊學校前身空軍子弟學校教師，空軍子弟學校於民國
    56年8月間改隸臺北市政府，更名為臺北市懷生國民學校，
    於61年間更名為臺北市中山區懷生國民小學（下稱懷生國小
    ），劉郁周嗣調職至臺北市內湖區潭美國民小學（下稱潭美
    國小），惟因其仍任職於臺北市政府所屬學校，故伊於62年
    1月8日將系爭房屋借予劉郁周居住使用，並由劉郁周簽訂懷
    生國小教職員綜合宿舍借住人員保證書（下稱系爭保證書）
    、承諾書（下稱系爭承諾書）。劉郁周於70年8月7日死亡，
    其配偶劉陳秀芝仍符合借用資格而繼續借住系爭房屋，嗣劉
    陳秀芝亦於101年3月25日死亡，因其子女即上訴人、訴外人
    劉魁杞均已成年，不符合系爭保證書及臺北市市有眷舍房地
    處理自治條例（下稱眷舍條例）第3條規定之借用資格，依
    使用借貸目的應認已使用完畢，系爭房屋之使用借貸關係即
    自劉陳秀芝死亡時終止而消滅。詎上訴人無合法正當權源，
    迄今仍占有使用系爭房屋，伊自得依民法第767條第1項前段
    、眷舍條例第3條、第4條規定，請求上訴人將系爭房屋遷讓
    返還予伊。又上訴人無權占有系爭房屋及所坐落系爭土地如
    附圖A所示面積，受有相當於房屋及土地租金之利益，並致
    伊及系爭土地管理機關臺北市立懷生國民中學（下稱懷生國
    中）受有損害，懷生國中業將其不當得利請求權讓與伊，伊
    自得依民法第179條、臺北市市有房地被無權占用使用補償
    金計收原則（下稱補償金計收原則）第3條第1項規定，請求
    上訴人給付自101年6月1日起至106年6月30日止，依系爭房
    屋現值年息10%、系爭土地申報地價年息5%計算相當於租金
    之不當得利新臺幣（下同）58萬2889元及法定遲延利息，暨
    自民事陳報暨補正聲明狀送達翌日即106年7月7日起至上訴
    人遷讓返還系爭房屋予伊之日止，按日給付371元之不當得
    利等語。於原審聲明：(一)上訴人應將系爭房屋遷讓返還被
    上訴人；(二)上訴人應給付被上訴人58萬2889元，及自民事
    陳報暨補正聲明狀送達翌日即106年7月7日起至清償日止，
    按週年利率5%計算之利息，暨自民事陳報暨補正聲明狀繕本
    送達翌日即106年7月7日起至遷讓返還系爭房屋予被上訴人
    之日止，按日給付被上訴人371元。（原審判決上訴人應將
    系爭房屋遷讓返還被上訴人；上訴人應給付被上訴人58萬28
    89元，及自106年7月7日起至清償日止，按週年利率5%計算
    之利息，暨自106年7月7日起至遷讓返還系爭房屋予被上訴
    人之日止，按日給付被上訴人370元。並駁回其餘之訴〈即駁
    回請求上訴人按日給付不當得利超逾370元部分，及駁回請
    求原審共同被告劉魁杞、吳裕智、吳鎮宇遷讓返還系爭房屋
    及給付不當得利〉。上訴人就其敗訴部分不服提起上訴。被
    上訴人就其敗訴部分未據上訴，此部分非本院審理範圍，不
    予贅述）。並於本院答辯聲明：上訴駁回。
(二)上訴人則以：劉郁周係因配合政策拆除舊居，本於特別犧牲
    補償損失法理，同意被安置在系爭房屋而非借住，雙方成立
    安置之互易法律關係至系爭房屋「處理時」為止。伊否認系
    爭保證書及系爭承諾書之形式上真正，被上訴人於80年4月2
    日始登記為系爭房屋之管理者，則於62年間並無權利可出借
    宿舍予劉郁周，劉郁周入住系爭房屋時係任職於潭美國小，
    無從因任職關係而由被上訴人配借宿舍，系爭房屋非屬職務
    宿舍，劉郁周與被上訴人間無使用借貸關係。縱認兩造間存
    在使用借貸法律關係，上訴人仍可因繼承而繼續使用系爭房
    屋至「處理時」為止。懷生國中於76年9月9日始登記為系爭
    土地之管理者，62年間懷生國中無權支配系爭土地，應無法
    將不存在之權利讓與被上訴人，被上訴人不得持無效之債權
    讓與書請求系爭土地之不當得利等語，資為抗辯。並於本院
    上訴聲明：(一)原判決主文第一、二項部分廢棄；(二)上開
    廢棄部分，被上訴人在第一審之訴及假執行之聲請均駁回。
二、反訴部分：
(一)上訴人主張：劉郁周於空軍子弟學校任職期間，由空軍子弟
    學校撥地予劉郁周自建房屋，嗣於58年間為配合懷生國中建
    校、被上訴人移遷現址政策，舊居遭拆除，另由被上訴人以
    系爭房屋安置劉郁周，申言之，雙方就劉郁周「因配合政策
    而同意拆遷原有舊居」與被上訴人「提供系爭房屋供拆遷戶
    繼續使用」之間進行互易。嗣於82年12月24日經臺北市議員
    協調，雙方並就「系爭房屋供拆遷戶繼續使用至處理時為止
    」及「系爭房屋收回時應予補償並配售國宅」之間再次達成
    互易之意思表示合致。然被上訴人既訴請返還系爭房屋，並
    未按前述契約本旨履行，致為不完全給付，爰依民法第398
    條準用第348條、第353條、第227條規定，請求被上訴人給
    付替代賠償等語。於原審聲明：(一)被上訴人應給付上訴人
    746萬3800元，及自民事答辯兼反訴狀繕本送達翌日起至清
    償日止，按週年利率5%計算之利息；(二)願供擔保請准宣告
    假執行。（原審判決上訴人全部敗訴，上訴人全部聲明不服
    提起上訴）。並於本院上訴聲明：(一)原判決關於駁回上訴
    人反訴之部分廢棄；(二)被上訴人應給付上訴人746萬3800
    元，及自民事答辯兼反訴狀繕本送達翌日起至清償日止，按
    週年利率5%計算之利息；(三)願供擔保請准宣告假執行。
(二)被上訴人則以：伊未曾借用或提供舊址土地予劉郁周興建房
    屋，而系爭房屋為劉郁周向伊所借用，雙方並無任何安置賠
    償或互易契約之法律關係存在，故上訴人請求伊給付替代賠
    償，並無理由等語，資為抗辯。並於本院答辯聲明：(一)上
    訴駁回；(二)願供擔保請准宣告免為假執行。 
三、查系爭房屋坐落在系爭土地上如附圖A所示面積77平方公尺
    等情，有土地及建物登記謄本、土地複丈成果圖附卷可稽（
    原審補卷第11至12頁、訴卷一第134至135頁），且為兩造所
    不爭執（原審訴卷一第102頁），堪信屬實。
四、被上訴人主張：系爭房屋為伊管理之宿舍，劉郁周係向伊借
    住使用系爭房屋而成立使用借貸關係，劉郁周及其配偶劉陳
    秀芝陸續於70年8月7日、101年3月25日死亡，系爭房屋之使
    用借貸關係即消滅，上訴人無權占用系爭房屋，伊自得請求
    上訴人將系爭房屋遷讓返還予伊，又上訴人無權占有系爭房
    屋及所坐落系爭土地如附圖A所示面積，受有相當於房屋及
    土地租金之利益，致伊及系爭土地管理機關懷生國中受有損
    害，懷生國中業將其不當得利請求權讓與伊，伊自得請求上
    訴人給付不當得利等語，為上訴人所否認，並以前詞置辯。
    經查：
(一)有關劉郁周與被上訴人間就系爭房屋是否存在使用借貸法律
    關係，或存在安置之互易法律關係：
 1、系爭房屋係由劉郁周於62年1月8日向被上訴人借用之宿舍等
    情，業據被上訴人提出系爭保證書、系爭承諾書為證（原審
    補卷第13頁、訴卷一第80頁）。上訴人雖否認系爭保證書、
    系爭承諾書形式上真正。惟懷生國小前身為空軍子弟學校，
    56年8月改隸臺北市政府為懷生國小，58年3月該址改辦國中
    ，懷生國小遷移至中山區安東街現址，61年懷生國中興建時
    ，用地北端專案就地改建「懷生國中懷生國小教職員單身宿
    舍」，懷生國小分配12間，當時一併安置案外懷生國中校門
    前眷舍懷生國小教員張清澤、耿子寅，及前空軍子弟學校教
    員甲○○、陳承助後，所餘戶數以抽籤方式分配予懷生國小、
    幸安國小、潭美國小及興雅國小等教師（含校長）等12人借
    用，劉郁周為當時12名借用人之一等情，有臺北市政府教育
    局106年4月14日北市教工字第10632921900號函（下稱教育
    局106年4月14日函）在卷可稽（原審訴卷一第186 頁），經
    與系爭保證書、系爭承諾書所簽立之時間及係就宿舍使用而
    為約定之情節相互對照，互核大致相符。又依行政院46年6
    月6日所發布之事務管理規則玖、宿舍管理第7條第2項之規
    定，各機關人員申配宿舍時，於申配眷屬宿舍或單身宿舍經
    審查符合規定，予以核配後，由申配人立具借用保證書，方
    得搬入居住（原審訴卷二第67頁背面），且系爭房屋屬臺北
    市所有，現仍登記為被上訴人管理之建物乙情，亦有建物登
    記謄本附卷足憑（原審補卷第11頁），參以證人即上開函文
    所指12名借用人之一陳孝章之女乙○○證稱：伊曾聽父親陳孝
    章提到居住宿舍有跟學校簽署借用人保證書等語（本院卷第
    159至160頁），證人即上開函文所指12名借用人之一甲○○亦
    證稱：伊有簽過懷生國小教職員綜合宿舍借住人員保證書，
    每3個人簽在一起等語（本院卷第188頁），衡情劉郁周若未
    簽有任何相關約定文件，被上訴人實亦無可能於62年間逕將
    屬於國家財產之系爭房屋交予劉郁周使用，則系爭保證書、
    系爭承諾書既為懷生國小保有至今而得當庭提出原本（原審
    訴卷一第165頁正背面），自亦可信應屬劉郁周當時向懷生
    國小借用系爭房屋時所出具之相關文件，上訴人否認形式真
    正，尚非可採。
 2、上訴人雖辯稱：被上訴人於80年4月2日始登記為系爭房屋之
    管理者，則於62年間並無權利可出借宿舍予劉郁周，劉郁周
    入住系爭房屋時係任職於潭美國小，無從因任職關係而由被
    上訴人配借宿舍，系爭房屋非屬職務宿舍，劉郁周與被上訴
    人間無使用借貸關係云云。查包括系爭房屋在內之臺北市○○
    區○○○路0段000巷00弄00號、00號2樓至4樓、00號、00號2至
    4樓、00號、00號2至4樓建物，於80年4月2日以第一次登記
    為原因，原因發生日期（即建築完成日期）為61年12月9日
    ，登記所有權人為臺北市，管理者為被上訴人，有建物登記
    謄本附卷足憑（原審補卷第11頁）；參酌教育局106年4月14
    日函記載，61年懷生國中興建時，用地北端專案就地改建宿
    舍，被上訴人分配12間等語（原審訴卷一第186頁），核與
    上開建物登記謄本記載12間建物登記情形相符，且係由被上
    訴人與借用人簽訂教職員綜合宿舍借住人員保證書，已如前
    述，足認被上訴人主張伊自系爭房屋於61年間興建後即為管
    理人乙節，應可採信，上訴人抗辯被上訴人於62年間非管理
    人無權利可出借宿舍云云，並非可採。又被上訴人所分配到
    之12間宿舍，係以抽籤方式分配予懷生國小、幸安國小、潭
    美國小及興雅國小等校教師（含校長），劉郁周即為借用人
    之一之事實，亦有教育局106年4月14日函可憑（原審訴卷一
    第186頁），足見當時向被上訴人借用宿舍者，並非僅限於
    懷生國小之教師，況劉郁周若未向被上訴人借用系爭房屋，
    其又何須向被上訴人出具系爭保證書、系爭承諾書，實則依
    系爭保證書第4條約定：「借住人奉准離職或不在本市市立
    學校任職及免職（解聘）時，依分配辦法第9條之規定應於3
    個月內無條件遷出否則依法辦理」之反面解釋，可知如劉郁
    周仍在臺北市市立學校任職時，即仍符合借住系爭房屋之資
    格，是劉郁周住進系爭房屋時縱已任職於潭美國小，亦不影
    響其有向被上訴人借住宿舍乙情之認定，故上訴人辯稱劉郁
    周入住系爭房屋時係任職於潭美國小，無從因任職關係而由
    被上訴人配借宿舍云云，亦非可採。再觀之系爭保證書既係
    劉郁周為向被上訴人借用系爭房屋而依事務管理規則前開相
    關規定所出具者，而其內除保證人之保證聲明外，復臚列劉
    郁周於借用系爭房屋時所應遵守之相關約款，並經劉郁周本
    人簽名蓋章確認無誤（原審補卷第13頁），且系爭承諾書記
    載：「本人對懷生國小分配借住之宿舍，如各項公共設施有
    損換修理，決按規定分攤費用。借用人：劉郁周」等語（原
    審訴卷一第80頁），自堪認被上訴人主張：劉郁周確有向伊
    借用系爭房屋，並承諾願遵守系爭房屋相關使用借貸約款及
    分攤借住宿舍公共設施修理費用等情，應可採信，上訴人抗
    辯劉郁周與被上訴人間無使用借貸關係云云，洵無足採。
 3、上訴人另辯稱：劉郁周於空軍子弟學校任職期間，由空軍子
    弟學校撥地予劉郁周自建房屋，嗣於58年間為配合政策舊居
    遭拆除，另由被上訴人以系爭房屋安置劉郁周，雙方就劉郁
    周「因配合政策而同意拆遷原有舊居」與被上訴人「提供系
    爭房屋供拆遷戶繼續使用」之間進行互易，並非向被上訴人
    借用云云，然為被上訴人所否認。而依證人乙○○證稱：伊父
    親陳孝章任職空軍子弟學校期間，沒有自己出錢蓋房子，學
    校有給一個簡單的房子，但房間數量不多，伊等自己添置傢
    俱、在房子內裝修隔間，沒有增建，嗣房屋拆除，於61年間
    與其他老師抽籤分配宿舍等語（本院卷第156至159頁），證
    人甲○○亦證稱：伊任職空軍子弟學校時是住學校的眷舍，要
    改建國中時，才安排伊住到現在的房子等語（本院卷第186
    頁），核與包含劉郁周之配偶劉陳秀芝、陳孝章、甲○○在內
    之人出具之陳情書記載：「...懷生國小宿舍現住戶，是58
    年為配合懷生國中建校，拆除吾等合法眷舍所專案建配...
    」，及其等寄發之存證信函記載：「...59年懷生國中第一
    期校舍施工，拆除了前懷生國小教師眷舍12戶...」等語（
    原審訴卷一第168頁、第173頁背面）大致相符，參以空軍子
    弟學校校長曾出具予甲○○之證明書記載：本校營養站舊址，
    撥作教師眷舍，所需修改及添建費用，概由各該員自行負擔
    ，茲證明甲○○修改及添建費為2萬元等語（原審訴卷一第94
    頁），足見劉郁周於空軍子弟學校任職期間，係經該校配住
    眷舍，是上訴人抗辯空軍子弟學校撥地予劉郁周自建房屋云
    云，已非可採。再系爭保證書、系爭承諾書中均無任何與上
    訴人所指安置之互易法律關係相關內容之記載，反係載明「
    特借住○○市○○○○○○○○區○○○路000巷  弄00號1樓國小內綜合
    宿舍一幢」、「分配借住之宿舍」、「借住人劉郁周」等語
    （原審補卷第13頁、訴卷一第80頁），且就相關借用條款詳
    為約定；況所謂互易，係當事人雙方約定互相移轉金錢以外
    之財產權者，民法第398條定有明文，而劉郁周係原配住之
    眷舍遭拆除，始另向被上訴人借住宿舍，該遭拆除之原配住
    眷舍亦為國有財產，並非劉郁周自建房屋，業如前述，已難
    認有上訴人主張之特別犧牲補償損失等情存在，遑論雙方有
    互相移轉財產之互易契約；又若系爭房屋係因安置之互易法
    律關係而交予劉郁周使用，衡情此等涉及有對價關係而將國
    家財產正式交予私人使用之情事，應不致毫無簽立任何書面
    文件以為憑證，惟上訴人迄今亦無法提出劉郁周就系爭房屋
    之安置互易法律關係所簽立之相關文件為憑，足見其所辯實
    與常情相異。上訴人雖抗辯：依臺北市政府教育局102年7月
    24日北市教工字第10235085000號函記載，安置與借住不同
    云云；惟依上開函文記載：「查懷生國小校地於58年部分改
    建為懷生國中，經懷生國小、懷生國中於61年共同請照興建
    單身宿舍24間，由懷生國小『安置』工程拆遷範圍內之該校教
    員計12間，另12間則由懷生國中經管12間『分配』該校當年現
    職教職員工借住...」等語（原審訴卷一第132頁），可知無
    論是經安置或分配使用宿舍，均係借住，該函所指「安置」
    ，僅係在表明被上訴人將系爭房屋等宿舍借予同意遷讓原有
    眷舍之劉郁周等人使用乙情，尚非可憑以遽認被上訴人係將
    系爭房屋永久提供予劉郁周使用或以系爭房屋與劉郁周之原
    有眷舍互易之意。至上訴人所提出61年12月7日民族國中臥
    龍街校地空軍營舍（現為眷舍）拆除及懷生國中國小校舍校
    地問題協調會議紀錄，雖有就被上訴人校舍問題進行討論並
    為決議（原審訴卷二第48至50頁）；另上訴人提出臺北市議
    會市民服務中心102年8月8日協調會會議紀錄及錄音光碟與
    譯文（本院卷第341至355、361、383至389頁），係市議員
    接受懷生國中配住宿舍教師之陳情所召開之協調會，其中雖
    提及24戶宿舍其中12戶配給懷生國小老師，12戶配給懷生國
    中老師，懷生國小老師因受到安置，符合宿舍可以繼續住等
    語（本院卷第341頁），僅係討論借住宿舍人員各自得否續
    住之依據不同；且上開2次協調會均未曾提及任何有關被上
    訴人係因上訴人所主張之安置互易法律關係而將系爭房屋交
    由劉郁周使用之狀況，亦不能據此對上訴人為有利之認定。
    上訴人復提出臺北市議會82年12月28日議服（教）字第6976
    8號函所檢附之陳情案會議紀錄（下稱82年12月28日會議紀
    錄），欲證明劉郁周與被上訴人有價值互易云云，惟該會議
    紀錄記載：「二、協調結論：...(二)根據72年4月29日『事
    務管理規則』修訂前配住之眷屬宿舍，其配住退休資遣人員
    ，仍得續住至該宿舍處理時止。(三)教育部同意該宿舍供原
    住戶繼續使用至處理為止。(四)該宿舍若爾後需收回處理時
    ，應依原規定予以補償並配售原住戶國宅」（原審訴卷一第
    172至1730頁），足見該會議僅係市議員協調宿舍配住人員
    得續住至該宿舍處理為止，及收回宿舍補償等事宜，且係市
    議員所製作之會議記錄，而非被上訴人或教育局出具之函文
    ，第(四)點收回宿舍應予補償等語，亦未如第(三)點記載有
    得機關同意，如何補償亦未有具體計畫提出，況是否予以補
    償亦非僅以協調會即得確認，是尚難依此函文即認被上訴人
    或教育局已同意補償劉郁周，難認得以證明雙方具有價值互
    易之性質，上訴人此部分所辯，亦非可採。至證人甲○○雖證
    稱：原來的房子被拆掉，被安排現在的地方，伊有問過校長
    ，校長說是證明有房子，以屋換屋，這樣以後可以配到國宅
    ，但後來也沒有等語（本院卷第188頁），僅屬其單方面陳
    述，況並無證據足認有權機關已承諾日後必定配予國宅或補
    償，則證人甲○○之證詞，仍不足作為判斷法律效果存否之有
    效論據。從而，上訴人抗辯劉郁周係基於安置之互易法律關
    係而得使用系爭房屋云云，尚與事實有間，被上訴人主張其
    與劉郁周就系爭房屋存有使用借貸法律關係等情，應可採信
    。
(二)有關被上訴人主張系爭房屋之使用借貸目的已完畢，使用借
    貸關係已消滅，是否可採：
 1、按借用人應於契約所定期限屆滿時返還借用物；未定期限者
    ，應於依借貸之目的使用完畢時返還之，民法第470條第1項
    前段定有明文。而因任職關係獲准配住宿舍，其性質為使用
    借貸，目的在使任職者安心盡其職責，是倘借用人喪失其與
    所屬機關之任職關係，當然應認依借貸之目的，已使用完畢
    ，配住機關自得請求返還。故公務員因任職關係配住宿舍，
    於任職中死亡時，既喪失其與所屬機關之任職關係，依借貸
    目的應認已使用完畢，使用借貸契約因而消滅，此與一般使
    用借貸契約，借用人死亡時，貸與人僅得終止契約之情形，
    尚有不同（最高法院91年台上字第1926號裁判意旨參照）。
 2、依92年8月1日所制定公布之眷舍條例第3條第1項規定：「本
    自治條例所稱合法現住人，應符合下列各款規定：一、於72
    年5月1日以前依規定配（借）住眷屬宿舍。二、為現職人員
    、退休人員、資遣人員或其遺眷。三、有居住之事實。四、
    未曾獲政府各類輔助購置住宅。五、非調職、轉任、辭職、
    解僱、解聘（含不續僱、不續聘）、撤職或免職人員。六、
    未違反眷舍配（住）法令之規定或契約約定致喪失續住資格
    者」、同條第2項復明文：「前項第2款所稱之遺眷，指原配
    （借）住人之父母、未再婚之配偶或未婚之未成年子女」。
    是如符合上開規定所列資格者，仍得於原借用眷舍者死亡後
    與原貸與機關成立以原有使用借貸約款為其內容之法定使用
    借貸關係至該規定所列資格消滅為止。本件系爭房屋係劉郁
    周因任職於臺北市政府所屬之潭美國小而獲准向被上訴人配
    住借用之宿舍，業如前述，依上說明，於劉郁周70年 8月7
    日死亡時，依借貸目的應認已使用完畢，該等使用借貸契約
    關係自於是時起消滅，且無從為劉郁周之繼承人所繼承（此
    參前開裁判理由欄之記載可明），故已不能因劉陳秀芝、上
    訴人等為劉郁周之繼承人，即認定其等有何繼受前開使用借
    貸契約關係之情事。又於眷舍條例施行後，得否成立法定使
    用借貸關係，應以使用人有無符合該條例所定前述要件為斷
    ，觀之劉陳秀芝為劉郁周之未再婚配偶，有戶籍謄本附卷可
    參（原審補卷第18頁），符合上開續住資格，而上訴人則已
    於77年12月5日成年之事實，亦有其戶籍謄本附卷足憑（原
    審補卷第19頁），與上開規定所列資格不符，故僅劉陳秀芝
    與被上訴人間仍依眷舍條例前述規定而就系爭房屋成立法定
    使用借貸關係。然前開法定使用借貸關係之成立，既係以符
    合眷舍條例上開規定為其要件，自具有強烈之屬人性，依民
    法第1148條第1項但書之規定，當亦無從為繼承之標的。是
    劉陳秀芝於101年3月25日死亡後，該法定使用借貸關係亦應
    消滅而無從為上訴人所繼承。從而，被上訴人主張系爭房屋
    之使用借貸目的已完畢，使用借貸關係於劉陳秀芝死亡時已
    消滅，應可採信。
(三)有關上訴人是否有占有系爭房屋之合法權源，被上訴人請求
    上訴人遷讓返還系爭房屋，是否有據：  
 1、按所有人對於無權占有或侵奪其所有物者，得請求返還之，
    民法第767條第1項前段定有明文；又眷舍現住人是否符合眷
    舍條例第3條規定之認定及其搬遷處理事宜，由眷舍管理機
    關依權責處理；不符合前條規定之資格者，眷舍管理機關應
    限期通知收回，並依規定請求占用期間無權占用使用補償金
    ，眷舍條例第4條亦訂有明文。
 2、查被上訴人為系爭房屋之管理機關，已如前述，而上訴人現
    仍占有系爭房屋乙情，亦有勘驗筆錄、大安地政以106年1月
    19日北市大地測字第10630126700 號函所檢送之附圖各1份
    為憑（原審訴卷一第102、134至135頁），復為上訴人所不
    爭執，堪認屬實。上訴人雖仍辯稱伊就系爭房屋屬有權占有
    云云，但此既已為被上訴人所否認，依民事訴訟法第277條
    前段之規定，上訴人自需就其係基於合法正當權源占有系爭
    房屋之事實舉證證明之，否則對系爭房屋即屬無權占有而應
    返還予被上訴人。上訴人雖抗辯其係因安置之互易法律關係
    而得永久使用系爭房屋云云，然劉郁周與被上訴人間並無上
    訴人所稱安置互易法律關係，業經本院認定如前，故上訴人
    無從以此作為其有權占有系爭房屋之合法權源。上訴人固再
    提出82年12月28日會議紀錄，辯稱其得繼續使用系爭房屋至
    宿舍處理為止云云。而該次會議紀錄，固可見其協調結論(
    三)為：教育局同意該宿舍供原住戶繼續使用至處理為止等
    語（原審訴卷一第173頁），但觀其協調結論(二)亦載明：
    根據72年4月29日「事務處理規則」修定前配住之眷屬宿舍
    ，其配住退休資遣人員，仍得續住至該宿舍處理為止等語（
    原審卷第173頁），可見教育局同意繼續使用至處理為止之
    「原住戶」，應指協調結論(二)之退休資遣人員，或已依與
    系爭保證書第1條、第6條相仿之約款而同住於眷屬宿舍之前
    開人員配偶或其未成年子女而言，此參臺北市政府教育局83
    年3月19日函亦記載：「本案慮及陳情人當年係為配合本市
    懷生國中之興建，在無眷屬宿舍安置情況下，同意遷讓原有
    眷舍；又為求符合法令之規定，爰同意原配置戶得續居住至
    宿舍處理時為止；倘原配住人死亡後，除配偶及未成年子女
    無獨立謀生能力者，准予暫續住宿舍至處理時為止外，已成
    年子女具獨立謀生能力者，即不合續住宿舍，應予通知收回
    」等語益明（原審訴卷一第213頁），參以上訴人於前開會
    議當時既已成年，依系爭保證書第6條之約定，本即難認其
    仍具有續住系爭房屋之資格，自非前開經教育局准予續住至
    宿舍處理為止之「原住戶」，當亦無何應依該會議協調結論
    保障其續住權之問題，參以上訴人未繼受劉郁周、劉陳秀芝
    與被上訴人之使用借貸關係，已如前述，故上訴人抗辯其仍
    可因繼承而繼續使用系爭房屋至「處理時」為止云云，亦非
    有據。此外，上訴人復未能提出其他事證證明其就系爭房屋
    確有合法之使用權源，自屬無權占有系爭房屋，上訴人本於
    其係系爭房屋管理機關之身分，依民法第767條第1項前段、
    眷舍條例第3條、第4條之規定，請求丙○○遷讓返還系爭房屋
    ，自應准許。
(四)有關被上訴人請求上訴人給付無權占有系爭房屋、系爭土地
    之不當得利，是否有據？
 1、按無法律上之原因而受有利益，致他人受有損害者，應返還
    其利益，民法第179條定有明文。又依不當得利之法則請求
    返還不當得利，以無法律上之原因而受有利益，致他人受有
    損害為要件，故其得請求返還之範圍應以對方所受之利益為
    度，非以請求人所受損害若干為準，無權占有他人土地，可
    能獲得相當於租金之利益為社會通常之觀念（最高法院61年
    度台上字第1695號裁判意旨參照）。復按城市地方房屋之租
    金，以不超過土地及其建築物申報總價年息10%為限，土地
    法第97條第1項定有明文。再按所稱土地價額，依土地法施
    行法第25條規定，係指法定地價，即土地法第148條所定土
    地所有權人依土地法所申報之地價，公有土地以各該宗土地
    之公告地價為申報地價，免予申報，平均地權條例施行細則
    第21條前段定有明文。另按無權占用使用補償金之計收，土
    地應依臺北市市有土地出租租金計收基準之規定，按申報地
    價年息5%計收，建物則按房屋評定現值年息10%計收，此觀9
    3年5月4日修正之使用補償金計收原則第3條第1項之規定自
    明。
 2、查上訴人無權占有系爭房屋，已如前述。而系爭土地為臺北
    市所有財產，管理者為懷生國中，有土地登記謄本在卷可稽
    （原審補卷第12頁），又劉郁周與被上訴人間並無安置之互
    易法律關係，上訴人亦未繼受使用借貸關係，均如前所述，
    則上訴人與懷生國中間更無何得占有使用系爭土地之合法權
    源，自亦屬無權占有系爭土地。上訴人無權占有系爭房屋、
    系爭土地，獲致使用該等房屋、土地之利益，並使被上訴人
    、懷生國中因無法使用而受有損害，依上所述，被上訴人、
    懷生國中自得請求上訴人給付相當於租金之不當得利。而懷
    生國中已將其不當得利請求權讓與被上訴人，有債權讓 與
    書、懷生國中108年7月4日函附卷可參（原審補卷第22頁，
    本院卷第237頁）；上訴人雖抗辯：懷生國中於76年9月9日
    始登記為系爭土地之管理者，62年間懷生國中無權支配系爭
    土地，應無法將不存在之權利讓與被上訴人，被上訴人不得
    持無效之債權讓與書請求系爭土地之不當得利云云，惟被上
    訴人係請求自101年6月1日起之不當得利，斯時懷生國中確
    為系爭土地管理人，即得請求不當得利，上訴人此部分所辯
    ，亦非可採。從而，被上訴人自得以管理機關及前開權利受
    讓者之身分，請求系爭房屋與系爭土地之不當得利。
 3、依93年5月4日修正之使用補償金計收原則第3條第1項既已規
    定臺北市市有土地遭無權占用之使用補償金，概以申報地價
    、房屋評定現值之年息5%、10%分別就土地、建物部分予以
    計收，而系爭房屋為地上4層、地下1層之鋼筋混凝土造無電
    梯公寓，屋齡約40餘年，外觀牆面雖屬老舊，惟自其現況以
    觀，外觀使用維護情況尚屬正常，內部則有3房1廳2廁所及
    後陽臺，堪供一般居住使用；又其坐落地段鄰近捷運忠孝復
    興站、忠孝SOGO、微風商圈，幹道兩側商辦大樓比鄰而立，
    附近中小型商場、金融業、餐飲零售業匯集，門口有公車站
    牌，後面則為懷生國中、空軍總部舊址，市立醫院仁愛院區
    及國泰醫院等醫療院所亦屬鄰近，交通、生活機能俱屬良好
    等情，業有不動產估價報告書、勘驗筆錄各1份、照片8張足
    憑（原審訴卷一第55至56、102、158至161頁），堪認被上
    訴人主張以申報地價、房屋評定現值之年息5%、10%分別就
    土地、建物部分予以計收相當於租金之不當得利，應屬適當
    ，尚無過高之情事。而系爭土地98至101年、102至104 年、
    105至106年之公告地價分別為7萬4400元、8萬3700元及11萬
    4000元，另系爭房屋101年至106年各年度之評定現值各為27
    萬6800元、27萬2300元、26萬7800元、26萬3400元、25萬89
    00元、25萬4400元等情，有臺北市稅捐稽徵處房屋稅課稅明
    細表、房屋稅籍證明書、臺北市地價查詢多功能服務系統查
    詢結果等件為證（原審補卷第23至28頁、訴卷二第21至23頁
    ），則被上訴人就其因上訴人無權占有系爭房屋、系爭土地
    ，請求上訴人給付自101年6月1日起至106年6月30日止相當
    於租金之不當得利58萬2889元，及自民事陳報暨補正聲明狀
    繕本送達翌日即106年7月7日起至清償日止，按週年利率5%
    計算之利息，暨自民事陳報暨補正聲明狀繕本送達翌日即10
    6年7月7日起至遷讓返還系爭房屋之日止按日給付370元（原
    審訴卷二第42、78、110頁，計算式詳如附表所式），應屬
    有據。
(五)上訴人反訴請求被上訴人給付替代賠償是否有據：        
    查劉郁周與被上訴人間就系爭房屋並無安置之互易法律關係
    ，已如前述，則上訴人依民法第398條準用第348條、第353
    條、第227條規定，請求被上訴人給付替代賠償746萬3800元
    及法定遲延利息，即屬無據。    
五、綜上所述，被上訴人本訴依民法第767條第1項前段、眷舍條
    例第3條、第4條、民法第179條、補償金計收原則第3條第1
    項規定，請求上訴人應將系爭房屋遷讓返還被上訴人；上訴
    人應給付被上訴人58萬2889元，及自106年7月7日起至清償
    日止，按週年利率5%計算之利息，暨自106年7月7日起至遷
    讓返還系爭房屋予被上訴人之日止，按日給付被上訴人370
    元，為有理由，應予准許。至於上訴人反訴依民法第398條
    準用第348條、第353條、第227條規定，請求被上訴人給付
    上訴人746萬3800元，及自民事答辯兼反訴狀繕本送達翌日
    起至清償日止，按週年利率5%計算之利息，為無理由，應予
    駁回。原審判決上訴人上開敗訴部分，於法並無不合，上訴
    人上訴論旨指摘原判決不當，求予廢棄改判，為無理由，其
    上訴應予駁回。  
六、本件事證已臻明確，兩造其餘之攻擊或防禦方法及所用之證
    據，經本院斟酌後，認為均不足以影響本判決之結果，爰不
    逐一論列，附此敘明。
七、據上論結，本件上訴為無理由，依民事訴訟法第449條第1項
    、第78條，判決如主文。
中    華    民    國    109   年    3     月    4     日
                  民事第十四庭
                        審判長法  官  蔡和憲 
                              法  官  藍家偉
                              法  官  蕭清清
正本係照原本作成。
如不服本判決，應於收受送達後20日內向本院提出上訴書狀，其
未表明上訴理由者，應於提出上訴後20日內向本院補提理由書狀
（均須按他造當事人之人數附繕本）上訴時應提出委任律師或具
有律師資格之人之委任狀；委任有律師資格者，另應附具律師資
格證書及釋明委任人與受任人有民事訴訟法第466 條之1第1項但
書或第2項（詳附註）所定關係之釋明文書影本。如委任律師提
起上訴者，應一併繳納上訴審裁判費。
中    華    民    國    109   年    3     月    4     日
                              書記官  強梅芳
附註：
民事訴訟法第466條之1（第1項、第2項）：
對於第二審判決上訴，上訴人應委任律師為訴訟代理人。但上訴
人或其法定代理人具有律師資格者，不在此限。
上訴人之配偶、三親等內之血親、二親等內之姻親，或上訴人為
法人、中央或地方機關時，其所屬專任人員具有律師資格並經法
院認為適當者，亦得為第三審訴訟代理人。   
得上訴。





附表：
編號 占用系爭房屋、系爭土地期間（民國） 公告地價（每平方公尺/新臺幣） 房屋評定現值（新臺幣） 相當於租金之不當得利（新臺幣，小數點以下四捨五入） 1 101年6月1日起至101年12月31日止（共計214日） 74,400元 276,800元 土地部分：41,985元（計算式：74,400元×77平方公尺÷4層×5%×214日÷365日＝41,985元）     房屋部分：16,229元（計算式：276,800元×10%×214日÷365日＝16,229元） 2 102年1月1日起至102年12月31日止 83,700元 272,300元 土地部分：80,561元（計算式：83,700元×77平方公尺÷4層×5%＝80,561元）     房屋部分：27,230元（計算式：272,300元×10%＝27,230元） 3 103年1月1日起至103年12月31日止 83,700元 267,800元 土地部分：80,561元（計算式：83,700元×77平方公尺÷4層×5%＝80,561元）     房屋部分：26,780元（計算式：267,800元×10%＝26,780元） 4 104年1月1日起至104年12月31日止 83,700元 263,400元 土地部分：80,561元（計算式：83,700元×77平方公尺÷4層×5%＝80,561元）     房屋部分：26,340元（計算式：263,400元×10%＝26,340元） 5 105年1月1日起至105年12月31日止 114,000元 258,900元 土地部分：109,725元（計算式：114,000元×77平方公尺÷4層×5%＝109,725元）     房屋部分：25,890元（計算式：258,900元×10%＝25,890元） 6 106年1月1日起至106年6 月30日止（共計181日） 114,000元 254,400元 土地部分：54,412元（計算式：114,000元×77平方公尺÷4層×5%×181日÷365日＝54,412元）     房屋部分：12,615元（計算式：254,400元×10%×181日÷365日＝12,615元） 總計    582,889元【另應按日給付：土地部分：300元（計算式：114,000元×77平方公尺÷4層×5%÷365日＝300元）房屋部分：70元（計算式：254,400元×10%÷365日＝70元）總計：370元（計算式：300元＋70元＝370元）】